【裁判字號】    99,上,179
【裁判日期】    990608
【裁判案由】    履行協議
【裁判全文】
臺灣高等法院民事判決                   99年度上字第179號
上  訴  人  乙○○
訴訟代理人  盧天成律師
上  訴  人  丙○○
訴訟代理人  張麗真律師
上列當事人間履行協議事件，兩造對於中華民國98年12月30日臺
灣臺北地方法院98年度訴字第1545號第一審判決各自提起上訴，
上訴人乙○○並為訴之擴張，本院於99年5月25日言詞辯論終結
，判決如下：
    主      文
上訴人乙○○之上訴及擴張之訴均駁回。
原判決關於命上訴人丙○○給付部分，及該部分假執行之宣告，
暨命上訴人丙○○負擔訴訟費用之裁判均廢棄。
上開廢棄部分，上訴人乙○○在第一審之訴及假執行之聲請均駁
回。
第一審訴訟費用關於命上訴人丙○○負擔部分，及第二審訴訟費
用關於上訴人乙○○（含擴張之訴）、上訴人丙○○上訴部分，
均由上訴人乙○○負擔。
    事實及理由
一按「訴之變更或追加，非經他造同意，不得為之。但第二百五
  十五條第一項第二款至第六款情形，不在此限」，民事訴訟法
  第446條第1項定有明文。上訴人乙○○（原名徐絢毅）於原審
  聲明第一項：「被告（丙○○）應將臺北市○○區○○街208
  巷47弄23號地下之房屋所有權移轉予甲○」，係僅就房屋為請
  求，於本院聲明：「丙○○應將附表一所示不動產之所有權移
  轉予甲○」（本院卷第75頁），該附表一除房屋外，尚包括土
  地（即房屋基地），核屬民事訴訟法第255條第1項但書第3款
  「擴張應受判決事項之聲明者」，揆諸上開規定，其為訴之擴
  張，應予准許。
二上訴人乙○○起訴主張：伊與上訴人丙○○育有一子甲○，兩
  造於民國96年7月2日簽署協議書（下稱協議書），其願將坐落
  臺北市○○區○○街208巷47弄23號地下房屋（下稱系爭房屋
  ）及基地（與系爭房屋合稱系爭不動產）之所有權移轉登記予
  甲○；並自該日起至99年止，每年贈與及轉存新臺幣100萬元
  至甲○在臺北市第一信用合作社長安分社000000000000-0號之
  帳戶（下稱甲○帳戶）內，計400萬元；丙○○亦同意無條件
  清償系爭不動產之貸款，且自該日起不得為任何貸款或買賣行
  為，若有該等行為，須經伊書面同意迄系爭不動產所有權移轉
  至甲○為止。惟丙○○迄未履行，且違反協議書第2條約定，
  擅自將系爭不動產設定抵押權予國泰人壽保險股份有限公司（
  下稱國泰公司）。爰依民事訴訟法第246條之規定、協議書之
  約定，求為命：丙○○(一)將系爭房屋所有權移轉予甲○、(二)將
  300萬元及如附表二所示之利息匯入甲○帳戶內、(三)於99年7月
  2日將100萬元，及自99年7月3日起至清償日止，按週年利率5
  ％計算之利息匯入甲○帳戶內、(四)向抵押權人國泰公司清償系
  爭房屋貸款，並塗銷該最高限額抵押權之登記之判決。
  上訴人丙○○則以：兩造於92年7月18日簽訂離婚協議書，並
  於94年6月22日為離婚登記。乙○○於時效消滅前行使夫妻剩
  餘財產分配請求權而聲請假扣押，惟當時兩造已離婚，因乙○
  ○行使夫妻剩餘財產分配請求權，伊方於96年7月2日簽訂協議
  書，非為安排財產予甲○。乙○○於簽訂協議書前隱瞞其於96
  年5月16日對伊提起確認婚姻成立之訴，且經判決確認兩造婚
  姻成立確定。兩造離婚既屬無效，婚姻仍然成立，自無夫妻剩
  餘財產分配請求權之適用，乙○○之請求無理由等語，資為抗
  辯。
三原審命丙○○將300萬元及如附表二所示之利息，匯入甲○帳
  戶內、於99年7月2日將100萬元，及自99年7月3日起至清償日
  止，按週年利率5％計算之利息匯入甲○帳戶內，駁回乙○○
  其餘之請求。乙○○提起上訴，並為訴之擴張，聲明：
  (一)原判決關於駁回乙○○後開第二項、第三項之訴部分廢棄。
  (二)丙○○應將附表一所示不動產之所有權移轉予甲○。
  (三)丙○○應向抵押權人國泰公司清償附表一所示不動產之貸款
    ，並塗銷該最高限額抵押權之登記。
  丙○○對乙○○之上訴，答辯聲明：上訴駁回。
  並上訴聲明：
  (一)原判決不利丙○○部分廢棄。
  (二)上廢棄部分，乙○○在第一審之訴及假執行之聲請均駁回。
  乙○○對丙○○之上訴，答辯聲明：上訴駁回。
四乙○○主張前揭事實，提出丙○○戶籍謄本、協議書、系爭不
  動產登記謄本、甲○帳戶等件為證（原審調字卷第5-14頁）。
  丙○○則辯稱兩造婚姻關係仍存在，協議書內容即無需履行等
  語。經查：
  (一)按「解釋私人之契約應通觀全文，並斟酌立約當時之情形，
    以期不失立約人之真意」、「解釋當事人所立書據書之真意
    ，以當時之事實及其他一切證據資料為其判斷之標準，不能
    拘泥字面或截取書據中一二語，任意推解致常真意」、「解
    釋當事人之契約，應於文義上及論理上詳為推求，不得拘泥
    字面，致失當時立約之真意」、「契約應以當事人立約當時
    之真意為準，而真意何在，又應以過去事實及其他一切証據
    資料為斷定之準，不能拘泥文字致失真意」，最高法院18年
    上字第1727號、19年上字第28號、19年上字第453號、19年
    上字第58號分別著有判例。
  (二)查兩造於92年7月18日簽訂離婚協議書，於94年6月22日辦妥
    離婚登記，有離婚協議書及戶籍謄本附卷可稽（原審卷第29
    -30頁）。乙○○於96年5月10日以行使夫妻剩餘財產分配請
    求權為由，聲請對丙○○之財產為假扣押，經原審以96年5
    月10日96年度全字第33號裁定准許在案。嗣兩造於96年7月2
    日前往臺灣士林地方法院民間公證人陳志浩事務所簽立協議
    書，並以96年度士院民公浩字第84號為公證等情，有民事裁
    定、協議書及公證書存卷可憑（原審卷第18-19、31頁）。
    參以乙○○於兩造簽訂協議書之翌日即96年7月3日撤回假扣
    押之執行（原審卷第34頁），該民事聲請撤回狀載：「茲因
    雙方已達成部分和解，已無實行假扣押之必要……將本件聲
    請全部撤回……」等語，撤回狀所載「和解」即係指協議書
    。雖撤回狀所載日期為96年6月22日，然遞狀日期為96年7月
    3日，乙○○復未舉證證明兩造於96年6月22日前就夫妻剩餘
    財產分配有何和解之事實，顯見撤回狀所載和解即為協議書
    之簽訂。依上開各事實觀之，顯然兩造於96年7月2日簽訂協
    議書之目的，在因應乙○○請求夫妻剩餘財產分配而作之和
    解。
  (三)雖乙○○於96年5月16日對丙○○提起離婚無效之訴，然丙
    ○○於96年7月2日簽訂協議書時不知乙○○早於96年5月16
    日提起確認離婚無效訴訟，此觀原審96年度家訴字第85號兩
    造確認婚姻成立事件中，丙○○均係受寄存送達而未到場（
    送達證書及報到單影本見本院卷第76-82頁），乙○○復未
    舉證證明丙○○已知該確認婚姻成立事件之存在，是丙○○
    於簽訂協議書，僅知兩造已離婚且乙○○請求夫妻剩餘財產
    分配而聲請假扣押之事實。況原審96年度家訴字第85號判決
    「確認兩造間婚姻關係成立」係於96年11月14日方確定，有
    確定證明書在卷可憑（原審卷第36頁），顯見兩造於96年7
    月2日簽訂協議書時，在客觀上其婚姻確因離婚而消滅，益
    證丙○○簽訂協議書之目的在因應乙○○請求夫妻剩餘財產
    分配。
  (四)乙○○雖主張丙○○自始以願回復婚姻關係為欺騙手段，騙
    得乙○○撤銷假扣押云云，然按「當事人主張有利於己之事
    實者，就其事實有舉證之責任」，民事訴訟法第277條前段
    定有明文，乙○○未就上開事實舉證以實其說。況如丙○○
    同意與乙○○回復婚姻關係，乙○○即不可能行使夫妻剩餘
    財產分配，則假扣押之本案訴訟無勝訴之望，此觀其假扣押
    聲請狀載：「債權人（乙○○）與債務人（丙○○）原係夫
    妻……兩人於92年7月間簽立離婚協議書，至94年6月22日辦
    理離婚登記……債權人與債務人於辦理離婚登記時，並未拋
    棄民法第1030條之1之剩餘財產差額分配請求權……債權人
    應可分得1500萬元。為保全債權人之前述剩餘財產分配請求
    權……聲請就債務人財產在700萬元之範圍內為假扣押……
    」云云（本院卷第83頁），顯然乙○○假扣押之本案訴訟為
    夫妻剩餘財產差額分配請求權，其前提為兩造已離婚。苟丙
    ○○同意回復婚姻關係，乙○○之夫妻剩餘財產差額分配請
    求權即不存在，假扣押之本案訴訟無勝訴之望，丙○○無庸
    急與乙○○簽訂協議書，顯見協議書之簽訂非乙○○所稱丙
    ○○自始以願回復婚姻關係為欺騙手段，騙得乙○○撤銷假
    扣押云云，反係乙○○一方面聲請就丙○○之財產為假扣押
    ，一方面隱瞞已提起確認婚姻成立之訴訟使丙○○陷於錯誤
    而簽訂協議書。另觀乙○○以信封載：「TO：丙○○，從九
    十六年11月14日起你就是我合法的妻子」，中間並貼有「臺
    灣臺北地方法院民事判決確定證明書……96年度家訴字第85
    號……業於96年11月14日確定」，苟如乙○○所稱丙○○以
    願回復婚姻關係騙得乙○○撤回假扣押執行，則於原審兩造
    間確認婚姻成立事件判決確認兩造婚姻關係成立確定後，丙
    ○○心願已達，何庸乙○○以上開信封向丙○○宣示「自…
    …起你就是我合法的妻子」，該信封之記載，反足證明確係
    乙○○隱瞞已提起婚姻成立訴訟之事實，使丙○○簽訂協議
    書，乙○○上開主張核與事實有違而無可採。
  (五)至協議書第5條載「以上協議雙方均瞭解僅為安排財產給二
    人所生之子甲○與其他事務無涉」，雖含有贈與財產予兩造
    之子甲○之意，然協議書第7條另載：「協議雙方同意無論
    婚姻關係存續與否，皆不得對他方名下財產作任何請求」云
    云。苟協議書之記載純係贈與予甲○之意，不可能要求乙○
    ○不得為其他請求，是協議書第7條之記載反證明協議書與
    乙○○之請求權有關，乙○○之請求權即係夫妻剩餘財產之
    分配請求權。蓋苟協議之簽訂在安排贈與子女財產所作之分
    配協議，與婚姻是否存續無關，即無庸再有第7條之約定，
    上開第7條之約定，益證協議書與兩造婚姻存續有關，乙○
    ○以行使夫妻剩餘財產分配請求權所分得之財產，安排由丙
    ○○直接移轉與甲○，是協議書第5條、第7條之約定顯然係
    兩造夫妻剩餘財產分配之協議。
  (六)兩造婚姻既因原審96年度家訴字第85號判決「確認兩造間婚
    姻關係成立」，且於96年11月14日確定，則乙○○夫妻剩餘
    財產分配請求權即不存在，其遽依協議之約定為本件之請求
    ，即屬無據，不應准許。
五綜上所述，上訴人依協議書之約定，請求丙○○(一)應將系爭房
  屋所有權移轉予甲○、(二)應將300萬元及如附表二所示之利息
  匯入甲○帳戶內、(三)應於99年7月2日將100萬元，及自99年7月
  3 日起至清償日止，按週年利率5％計算之利息匯入甲○帳戶
  內、(四)應向抵押權人國泰公司清償系爭房屋貸款，並塗銷該最
  高限額抵押權之登記之判決，於法無據，應予駁回。原審駁回
  乙○○就丙○○將系爭房屋所有權移轉予甲○、向抵押權人國
  泰公司清償系爭房屋貸款，並塗銷該最高限額抵押權之登記之
  請求，為乙○○敗訴之判決，並駁回其該部分假執行之聲請，
  核無不合。乙○○上訴意旨指摘原判決此部分不當，求予廢棄
  改判，為無理由，應予駁回。原審命丙○○將300萬元及如附
  表二所示之利息匯入甲○之帳戶內，並於99年7月2日將100萬
  元，及自99年7月3日起至清償日止，按週年利率百分之5計算
  之利息匯入甲○之帳戶內，尚有未洽，丙○○上訴意旨指摘此
  部分原判決不當，求予廢棄改判，為有理由，應由本院予以廢
  棄，改判如主文第三項所示。乙○○於本院擴張請求丙○○應
  將如附表一所示土地部分移轉予甲○，亦屬無據，應併予駁回
  。
六本件因事證已臻明確，兩造其餘攻擊、防禦方法及所為之立證
  ，經審酌後認與判決之結果不生若何影響，無庸再逐一予以論
  列，合併敘明。
據上論結，本件乙○○之上訴、擴張之訴為無理由，丙○○之上
訴為有理由，依民事訴訟法第449條第1項、第450條、第78條判
決如主文。
中    華    民    國    99    年    6     月    8     日
                    民事第十四庭
                        審判長法  官  林金村
                              法  官  李慈惠
                              法  官  湯美玉
正本係照原本作成。
如不服本判決，應於收受送達後20日內向本院提出上訴書狀，其
未表明上訴理由者，應於提出上訴後20日內向本院補提理由書狀
（均須按他造當事人之人數附繕本）上訴時應提出委任律師或具
有律師資格之人之委任狀；委任有律師資格者，另應附具律師資
格證書及釋明委任人與受任人有民事訴訟法第466條之1第1項但
書或第2項（詳附註）所定關係之釋明文書影本。
中    華    民    國    99    年    6     月    9     日
                              書記官  蕭進忠
附註：
民事訴訟法第466條之1（第1項、第2項）：
對於第二審判決上訴，上訴人應委任律師為訴訟代理人。但上訴
人或其他法定代理人具有律師資格者，不在此限。
上訴人之配偶、三親等內之血親、二親等內之姻親，或上訴人為
法人、中央或地方機關時，其所屬專任人員具有律師資格並經法
院認為適當者，亦得為第三審訴訟代理人。

司法院資訊處製作；財團法人民間司法改革基金會備份。
